臺灣臺中地方法院民事判決　　　　　　　　　　　 九十年度訴字第一一八一號
　　原　　　告　楊王淑鈴
　　訴訟代理人　丙○○
　　送達代收人　甲○○
　　被　　　告　大新電纜股份有限公司
　　法定代理人　乙○○
右當事人間請求給付工程款事件，本院判決如左：
    主    文
被告應給付原告新臺幣貳拾參萬陸仟壹佰肆拾壹元，及自民國九十年四月二十一日起
至清償日止，按年息百分之五計算之利息。
訴訟費用由被告負擔百分之四十八，餘由原告負擔。
    事    實
甲、原告方面：
一、聲明：被告應給付原告新台幣四十九萬一千三百零五元，及自訴狀繕本送達翌日
    起至清償日止，按年息百分之五計算之利息。
二、陳述：
（一）緣原告前承包被告位於彰化─莿桐之光纖電纜佈放工程，其工程款總計新台幣
      （下同）一百二十萬元，工程期間已收取五十萬元工程款，惟尚欠七十萬元整
      未付，上開工程業已完工驗收，經原告多次向其催討，被告均置之不理。
（二）對被告所為抗辯之陳述：
      工程現已交由台灣大哥大通訊公司使用逾二年，倘工程未經驗收，如何交付
        定作人？
      被告聲稱曾與原告對帳之說法並非實在，原告多次要求對帳，被告均拒與原
        告對帳，而自行單方面作帳而已。又被告提出答辯主張原告請求之金額應扣
        除線材與五金料計二十五萬七千八百七十二元，與事實不符，被告列有七張
        材料單，其中有幾項並非原告所採用之材料，雖然有簽名，但陳樹堂與吳榮
        漳兩員，早已不在原告公司任職，目前就職於被告之公司，所以其中之簽名
        顯有作假之嫌，且四月十五日領料陳樹堂簽名，當時本工程尚未開工（五月
        十五日開工），依常理那有提前一個月領料？前經原告核對，其中有八千一
        百七十二元原告主張未領取，是應扣除五金材料費為二十四萬九千七百元。
      被告稱八十八年九月二十日至十一月十二日，非被告要求承做之工程，此工
        程是彰化至莿桐之光纖佈纜工程範圍內，當時是由被告監工魏泉泰指揮承做
        ，是因為被告變更線路，且合約書上第四條有載明工程完工後需保固一年期
        間，如有斷線或天災人禍，則要求再施工，施工費另計，被告負責人洪聿聰
        通知原告維修，有在電話中同意以原單價發包。
三、證據：提出合約書影本一份、存證信函、律師函影本各一份、照片十一張、聲請
    傳訊證人魏泉泰、陳樹堂、洪聿聰。
乙、被告方面
一、聲明：原告之訴駁回。訴訟費用由原告負擔。
二、陳述：
（一）原告已自認為系爭工程之第二包商。則原告應向第一包商請求，結果卻向被告
      請求，顯無理由。原告所提之契約書乃事後雙方補寫的，此從完工日較簽約日
      為前得到實證。
（二）退一步言，合約書若有效，則合約書第三條規定需待協通公司驗收無誤後才支
      付。惟查至今工程並未通過驗收亦無協通電訊股份有限公司（以下稱協通公司
      ）之驗收無誤證明。
（三）原告與被告對帳後，原告請求之金額應扣除如下費用：
      線材與五金料計二十五萬七千八百七十二元：合約書第二、三條規定線材與
        五金料由被告提供，並於工程款中扣除，查原告向被告領取料件計二十五萬
        七千八百七十二元，有五金耗料表三張及原告之職員陳樹堂、吳榮漳在其上
        之簽名可憑。
      八十八年九月二十日至十一月十一日七項工程之費用計二十一萬三千九百四
        十九元，原告不應向被告請求：查本件工程在八十八年六月五日即完工，有
        合約書可證，則八十八年九月二十日至八十八年十一月十一日止之工程費用
        為何要被告負責？且上開工程並非被告要求施工的。因此該期間工程之架空
        五萬六千八百八十二元、邊溝一萬七千三百一十四點五元、附掛一萬七千零
        四十二點五元、引上下四千七百六十元、挖埋三萬三千三百二十元、拆留量
        五萬六千零七十元、配管二萬八千五百六十元，共計二十一萬三千九百四十
        九元，應從原告請求中扣除。退一步言，如被告應負責，惟依合約書第四條
        「若遇電力公司移桿或工程疏失導致斷線」，再次施工費用由雙方各付一半
        ，如遇天災人禍導致斷線，則施工費另計，則原告依原估價計算，亦無理由
        。
      被告請專家用電腦繪製路由圖計十萬一千八百二十三元：由於第三人統儀科
        技股份有限公司（以下簡稱統儀公司）驗收時，要求路由圖應用電腦繪製以
        利核對，而該規定亦經兩造雙方所確認，但原告只提供手繪圖而缺電腦繪圖
        ，以致被告又為原告請專家繪製，計支出十萬一千八百二十三元。
      被告承攬統儀公司之工程轉包予原告承作部分，經統儀公司扣款四十萬元，
        另保留金二十四萬八千九百七十五元，共損失六十四萬八千九百七十五元。
三、證據：提出五金耗料表影本七張、請款單影本一張、搶修維護單資料影本一份、
    傳真文件影本一份。
    理      由
一、按訴狀送達後，原告不得將原訴變更或追加他訴。但擴張或減縮應受判決事項之
    聲明者，不在此限。民事訴訟法第二百五十五條第一項第二款定有明文。本件原
    告原起訴請求被告給付七十萬元及利息，嗣於本院審理時，減縮為請求被告給付
    四十九萬一千三百零五元及利息，揆諸前開規定，自無不合，先予敘明。
二、本件原告起訴主張原告前承包被告位於彰化─莿桐之光纖電纜佈放工程，工程款
    總計一百二十萬元，工程期間已收取五十萬元工程款，尚欠七十萬元整未付，上
    開工程業已完工驗收，經原告多次向其催討，被告均置之不理，爰提起本訴請求
    被告依約給付。被告則以：原告非系爭工程之承包商，原告應向第一包商請求
    。若合約書有效，依合約書第三條規定需待協通公司驗收無誤後才付款，惟迄
    今工程並未通過協通公司驗收，被告不得請求付款。經對帳結果，被告請領之
    款項亦應扣除線材與五金料計二十五萬七千八百七十二元、八十八年九月二十日
    至十一月十二日七項之費用計二十一萬三千九百四十九元，非被告要求施工，及
    被告請專家用電腦繪製路由圖計十萬一千八百二十三元，共計五十七萬三千六百
    四十四元應予扣除等語置辯，請求駁回原告之訴。
三、本件原告起訴主張原告前承包被告位於彰化─莿桐之光纖電纜佈放工程，工程業
    已完工之事實，業據其提出兩造簽訂之合約書影本一份為證。被告並不否認該合
    約書之真正，並對原告主張被告前已支付工程款五十萬元乙節亦不爭執，則兩造
    間確有承攬之契約關係，應可認定。被告徒以該合約書是事後所簽，否認為系爭
    工程之定作人，認被告應向第一包商請求，應無理由。則本件所應審究者，乃為
    ：本件依兩造合約第三條之約定，原告是否已得向被告請款？原告得請領之
    款項為若干？
四、查兩造簽訂之合約書第三條約定：「付款辦法：雙方協定於工程完工時，由甲方
    支付新台幣伍拾萬整給乙方發放工資，其餘款項於協通公司總驗收無問題後，扣
    除五金款由甲方開立即期支票予乙方」，被告因此抗辯本件尚未經協通公司驗收
    ，原告尚不得請款云云。惟按解釋意思表示，應探求當事人之真意，不得拘泥於
    所用之辭句，民法第九十八條規定甚明。查本件原告承作之光纖電纜工程，原係
    訴外人協通公司發包予統儀公司，再由統儀公司發包予被告，由被告再轉包予原
    告，此業據原告陳明在卷，且為被告所不爭執，而按上開合約書之簽約人為兩造
    當事人，協通公司並非該契約之當事人，與被告之間，亦無契約關係，是所謂「
    ‧‧‧其餘款項於協通公司總驗收無問題後，扣除五金款由甲方開立即期支票予
    乙方。」，依兩造簽約時之情狀，應指原告所承作之工程合乎協通公司之要求，
    始得請款，非謂原告須取得協通公司之驗收證明或協同驗收，蓋協通公司與兩造
    間既無契約關係，原告如何請求協通公司出具驗收證明或協同驗收？故原告主張
    ：契約第三條之約定，係指品質符合協通之要求，而非指須經協通公司出具驗收
    証明之意，應屬可採。而按本件工程已完工，此為兩造不爭執之事實，而原告主
    張系爭工程業經協通公司驗收無問題，現已由協通公司使用中，業據其提出使用
    照片十一張為證，尚非無據。且查，本件被告自承系爭工程業經其上包統儀公司
    驗收，並已請款，而就原告承作之該部分工程，復未能具體指明有何瑕疵，則本
    院依上開事證綜合判斷，認原告主張本件工程已符合兩造約定之給付尾款條件，
    應屬可採。故被告以原告未能出具協通公司驗收証明為由拒絕付款，並無理由。
五、茲再就被告抗辯應予扣款之事項，一一審酌如下：
    (1)線材與五金料計二十五萬七千八百七十二元部分：被告主張依兩造合約第二、
      三條之約定，原告請領之五金材料應予扣除乙節，為原告所不爭執，並自認其
      請求之二十四萬九千七百元款項應予扣除，是此部分被告之抗辯自屬有理。惟
      就其餘八千一百七十二元部分，原告主張未領取，自應由被告就此部分負舉証
      責任。被告固提出其所製之五金耗料表上，有原告所僱工人陳樹堂、吳榮漳之
      簽收為證，然據證人陳樹堂於本院審理時到庭證稱：關於四月十五、二十二、
      二十七日部分，當時我受僱於吳榮漳，該三筆我是代表吳榮漳領料的，當時吳
      向我表示吳以個人名義訂購。六月十五、十六日當時是受僱於吳榮漳，十四號
      該筆是受僱於原告，六月三日那筆也是代表原告領料等語（見本院九十年九月
      十四日言詞辯論筆錄），足認該五金耗料表上，就四月十五日、二十二、二十
      七日、六月十五日、十六日之五筆，並非原告請領之物料，而就五月五日該筆
      ，証人陳樹堂雖未能明確回答為何人領料，然查，原告承作之工程係於五月十
      五日開工，而該五月五日所領之物料，依五金耗料表上所載，僅為熱縮套管五
      個，衡情工程既未開工，應無領取該物料之理。且參上述，陳樹堂除為原告領
      料外，尚有為吳榮漳個人領料，是尚無從以陳樹堂簽名領料一節，即認該物料
      為原告領用。是上開四月十五日所領物料計五千四百元、四月二十二日計一千
      零二十元（四月二十七日所領之物料並未計款）、五月五日七百元、六月十五
      日七百二十元、六月十六日一百二十二元，以上共計七千九百六十二元，認應
      非原告領用，被告主張扣款，即無理由。依此計算，此部分被告得扣款金額為
      二十四萬九千九百十元。
    (2)八十八年九月二十日至十一月十一日施工之費用二十一萬三千九百四十九元部
      分：被告抗辯原告承作之工程，依合約書所載，已於八十八年六月五日完工，
      此部分工程並非被告要求施作，原告不得請求給付等語。經查，兩造簽訂之合
      約書第四條約定：「工程保固：於工程完工日起算保固期一年，期間若遇電力
      公司移桿或工程疏失導致斷線，再次施工費用由雙方各付一半，如遇天災人禍
      導致斷線，則施工費另計。附記：完工日為八十八年六月五日」，依此觀之，
      該工程完工後，於一年保固期間內，如為電力公司移桿或工程疏失導致斷線，
      則施工費用由兩造各付一半，但如於天災人禍導致斷線，則施工費另計。而所
      謂「施工費另計」，乃係另行洽談之意，此為兩造所不爭執之事實。被告否認
      原告後續之工程係應被告要求施作，且該工程施作日期乃在兩造約定之完工日
      之後，又依上開合約第四條之約定，於不同之情形，復有不同之計價方式，則
      原告請求被告給付上開後續工程款，自應說明該款項之施作情形為何，並負舉
      證之責。查原告聲請傳訊之證人魏泉泰即被告前負責系爭工程之監工於本院審
      理時證稱：「該段時間（指八十八年九月二十日至十一月十一日）確有代表被
      告請原告施工」「因上包部分有斷線，要修改，我才通知楊先生，至於是否要
      另外加錢，我不清楚」「（後續再施工修補原因為何？）因中二高施工時，挖
      斷導致斷線，才請原告修補」等語，足認原告主張於上開時間內，確有為被告
      施工之情，應可採言，被告空言否認請求原告施工，應無可採。而依上開證人
      所證，該後續工程施工之原因乃為「中二高施工，挖斷導致斷線」，核與原告
      與於本院九十一年一月八日庭期時稱：「補修原因，是因中二高挖斷電纜，應
      是屬於契約中所示之天災人禍範圍」等語相符，依上開合約所示，此部分應屬
      施工費另計之範籌。雖原告於九十年九月十四日審理時陳稱：「依據契約第四
      條，後續部分是因電力公司移桿等須另計款」，於九十一年五月十四日審理時
      復稱：「九月二十日至十一月十一日是因為他們變更路線，因為配合現場的地
      形而變更。」，惟此與證人魏泉泰所證及其前之陳述已有出入，而原告所提出
      之搶修回覆單中固分別記載障礙內容為「原來駕設光纜，因統儀監工，原規劃
      由特高壓架設現更改為一般電力桿施工」（八十八年九月二十日）、「原來佈
      放光纜，自大同醬油前電桿橫越大馬路，因電桿高度不夠，致損壞，現改為對
      面馬路水溝配管施工之」（八十八年九月二十二日）、「原來引上點由電信桿
      引上，更改淺挖至電力桿引上」（八十八年九月二十三日）、「原來因光纜斷
      線」（八十八年十一月九日）、「因原有光纜遭破壞致斷線、重新佈放光纜」
      （八十八年十一月九日）、「原告架設光纜，因不明原因遭斷線、現重新佈放
      光纜由柳橋高桿二四至埔心高桿十三，全部數量為十三公尺」（八十八年十一
      月十一日），姑毋論上開搶施回覆單乃原告所自行填製，其上並無被告之簽認
      ，故上開之記載與施工內容是否確屬相同，已屬可疑，且縱認上開記載屬實，
      然亦從認定施工內容係為「電力公司移桿或工程疏失導致斷線」，而除此之外
      ，原工程既已完工，如為變更設計追加工程，顯已逾原契約之約定範圍，本應
      由兩造另就變更追加工程為合意，而如為天災人禍導致斷線，依兩造之約定，
      亦非原契約所涵蓋，而屬另行洽談之範圍。故本件原告主張八十八年九月二十
      日至十一月十一日施工之費用二十一萬三千九百四十九元，依其提出之事證，
      既無法認定係屬原契約約定施作之範圍，即應由原告就兩造間就上開部分工程
      有合意施工之事實，負舉證責任。按當事人互相意思表示一致者，無論其為明
      示或默示，契約即為成立。當事人對於必要之點，意思一致，而對於非必要之
      點，未經表示意思者，推定其契約為成立，關於該非必要之點，當事人意思不
      一致時，法院應依其事件之性質定之。民法第一百五十三條定有明文。本件原
      告主張係應被告要求再予施工乙節，固據證人魏泉泰證述屬實，惟就施工之報
      酬為何，兩造迭有爭執，原告主張：被告之實際負責人洪聿聰曾在電話中應允
      依原契約之報價施作等語，惟證人洪聿聰於本院到庭時證稱：「當時關於單價
      部分，我們並無再次商談，我是認為依合約書之規定應該是一半」，顯非一致
      ，而除此之外，原告復未能提出事證證明兩造間就上開工程之工程款確已達成
      合意，而按承攬報酬乃為承攬契約之重要事項，原告既無法證明兩造間就工程
      報酬已達成合意，自難認此部分工程之契約業已成立。從而，原告依據契約之
      法律關係，請求被告給付此部分之工程款，即無所據。至原告施作此部分工程
      ，被告因而受有利益，容屬另一法律關係，原告非不得另循其它途徑請求。
    (3)被告請專家用電腦繪製路由圖計十萬一千八百二十三元：被告抗辯依兩造之約
      定，原告應提出電腦繪製之路由圖，因原告未提出，致被告另請專家繪製，計
      支出十萬一千八百二十三元，此部分款項應予扣除。然原告否認其有提出電腦
      繪製路由圖之義務，而觀諸兩造合約之記載，確無原告應提供電腦繪製路由圖
      之約定，而被告就此部分，並未能舉證以實其說，則其主張應扣除款項，自無
      可採。
    (4)綜上，則被告抗辯應扣款二十四萬九千九百十元，為有理由。依此計算，原告
      得請求給付之工程款為二十三萬六千一百四十一元（000000-000000-000000=
      236141）。
六、因本案事證已臻明確，兩造其餘主張陳述及所提之證據，均毋庸再予審酌，附此
    敘明。
七、從而，原告依據兩造之承攬契約關係，請求被告給付二十三萬六千一百四十一元
    ，及自訴狀繕本送達翌日即九十年四月二十一日起至清償日止，按法定利率年息
    百分之五計算之利息，為有理由，應予准許。逾此部分之請求，則無理由，應予
    駁回。
結論：原告之訴為一部有理由，一部無理由，依民事訴訟法第七十九條但書，判決如
主文。
中　　　華　　　民　　　國　　九十一　　年　　　五　　　月　　三十　　　日
                                臺灣台中地方法院民事第一庭
~B法　　　官　吳幸芬
右為正本係照原本作成
如對本判決上訴，須於判決送達後廿日內向本院提出上訴狀
中　　　華　　　民　　　國　　九十一　　年　　　五　　　月　　三十　　　日
~B法院書記官
